【裁判字號】    89,判,1709
【裁判日期】    890526
【裁判案由】    建築法
【裁判全文】
行  政  法  院  判  決                          八十九年度判字第一七○九號
    原      告  黃壽英即佳佳美容中心
    被      告  臺南市政府
右當事人間因建築法事件，原告不服內政部中華民國八十八年四月十五日台八八內訴
字第八八○二四六八號再訴願決定，提起行政訴訟。本院判決如左︰
    主  文
原告之訴駁回。
    事  實
緣坐落臺南市○○路○段三十六號建築物使用執照原核准用途第一層為舞蹈補習班、
第二層至第四層為住宅，被告所屬公共安全查報聯合小組於民國八十五年十月二十二
日、八十六年十一月二十五日及八十七年四月二十一日前往檢查，發現上開建築物未
經申請核准領得變更使用執照，由原告於該建築物一至二樓經營女子全身醫療，備有
美容床、淋浴設備、烤廂及按摩浴缸等，為浴室業（三溫暖），被告認違反建築法第
七十三條規定，乃依同法第九十條規定，以八十七年七月一日南市工建字第二一一七
九號函及行政處分書處原告罰鍰新臺幣六萬元並勒令停止使用，原告不服，循序提起
一再訴願，遞遭決定駁回，遂提起行政訴訟。茲摘敘兩造訴辯意旨如次：
原告起訴意旨略謂︰一、查經濟部八十七年三月十七日經商字第八七二○四七○一號
函及台灣省政府八十七年三月二十一日八七建三字第四九六九五一號函均謂：「理髮
聽歌唱及浴室業管理規則所稱浴室業，既指提供冷、熱水池、蒸烤設備（三溫暖）
，供人沐浴之營利事業。是以場所僅設有蒸烤設備未設有冷熱水池，或僅設冷、熱水
池未設有蒸烤設備，尚非上開管理規則規範之浴室業。至於健身房，美容業者設有蒸
烤及淋浴設備供顧客使用，倘未收取對價，則不屬於經營登記範圍外業務。」本件原
告所經營之佳佳美容減肥中心，主要營業項目為美容、臉部保養、舞蹈班，至於淋浴
設備則是供舞蹈學生跳舞後沖水之用，並未同時設有冷、熱水池（原僅有一冷水池，
但於八十六年十一月間已封閉，另個人用之冷熱水浴缸，並不能構成所謂冷熱水池，
況該浴缸亦已拆除），被告將僅供個人使用之冷熱水浴缸，曲解為供眾人使用之冷熱
水池，實屬不當，縱使設有蒸烤設備，亦屬美容業者所必備之設施，依前揭解釋函令
，根本不是該管理規則所規範之浴室業。二、又所謂「收取對價」，係另外再收取對
價而言，亦即健身房、美容業者，所提供給客戶使用之蒸烤及淋浴設備，必須另外再
收取定額之對價，才屬於經營登記範圍外之業務，此為解釋上之所當然！原告所提供
之設備，僅是供繳交美容減肥費用或補習舞蹈費用之顧客使用，就顧客所使用之冷熱
水淋浴等設備而言，原告根本並未另外再收取任何費用，因係一種必要的附加設備，
並非顧客或學生繳了美容減肥費用或舞蹈補習之費用，即是就「浴室」設備有額外再
收取對價之行為，準此，原告並非經營登記外範圍之業務，更無違反建築法可言，訴
願、再訴願決定機關及被告均認原告將位於台南市○○路○段三十六號建築物違規供
經營三溫暖浴室業使用，對於經濟部及台灣省政府前揭解釋函均未予理會，其認定事
實、適用法規均有所違誤，原告實難甘服。爰提起行政訴訟，請求撤銷再訴願、訴願
決定及原處分等語。
被告答辯意旨略謂︰一、台灣省政府建設廳八十七年六月四日八七建三字第四九八一
三七號函釋示：「有關業者提供蒸烤設備，冷、熱水按摩浴缸供顧客使用，仍屬理髮
廳歌唱及浴室業管理規則所稱浴室業（三溫暖）。」被告依建築法第七十三條、第
九十條及上開函示規定辦理並無不妥。且原告違反商業登記法，經營三溫暖乙節經被
告以八十六年十二月二日南市建工字第三八九五號函送台灣台南地方法院檢察署偵辦
，案經台灣台南地方法院檢察署檢察官提起公訴，並據台灣台南地方法院以違反商業
登記法經營登記範圍以外業務判處罪刑，原告上訴後，亦據台灣高等法院台南分院駁
回上訴在案，原告違反建築法第七十三條規定之事實甚為明確，其訴顯無理由，請予
駁回等語。
    理  由
按「建築物非經領得使用執照，不准接水、接電，或申請營業登記及使用；非經領得
變更使用執照，不得變更其使用。」「違反第七十三條後段規定擅自變更使用者，處
建築物所有權人或使用人新臺幣六萬元以上三十萬元以下罰鍰，並勒令停止使用。得
以補辦手續者，令其限期補辦手續，不停止使用或逾期不補辦者得連續處罰。」建築
法第七十三條及第九十條第一項定有明文。本件坐落臺南市○○路○段三十六號建築
物使用執照原核准用途第一層為舞蹈補習班，第二層至第四層為住宅，被告所屬公共
安全查報聯合小組於八十五年十月二十二日、八十六年十一月二十五日及八十七年四
月二十一日前往檢查，發現上開建築物未經申請核准領得變更使用執照，由原告於該
建築物一至二樓經營女子全身醫療，備有美容床、淋浴設備、烤廂及按摩浴缸等，為
浴室業（三溫暖），被告認違反建築法第七十三條規定，乃依同法第九十條處原告新
台幣六萬元並勒令停止使用。原告不服，循序提起行政訴訟，主張：原告所經營之「
佳佳美容減肥中心」，主要營業項目為美容、臉部保養、舞蹈班，至於淋浴設備則是
供舞蹈學生跳舞後沖水之用，並未同時設有冷、熱水池，被告將僅供個人使用之冷熱
水浴缸，曲解為供眾人使用之冷熱水池，實在不當，縱使沒有蒸烤設備，亦屬美容業
者所必備之設施，非「理髮聽歌唱及浴室業管理規則」所規範之浴室業；又所謂「
收取對價」，係另外收取對價而言，原告所提供給客戶使用之蒸烤及淋浴設備，僅是
供繳交美容減肥費用或補習舞蹈費用之顧客使用，係一種必要的附加設備，原告並未
另外再收取任何費用，依上開經濟部及台灣省政府函示，原告即無經營登記範圍外業
務或違反建築法可言等情。經查：系爭建築物五十九年九月二十六日核准用途原為第
一層為店舖、第二層至第四層為住宅，嗣於七十九年三月十六日該第一層店舖用途變
更為舞蹈補習班、第二層至第四層仍為住宅；原告七十九年十二月二十九日核准登記
獨資經營之「佳佳美容減肥中心」其營業所在地為系爭建築物「一樓」，營業項目為
「理髮及美容業，臉部保養、營養諮詢（醫療行為除外）」等情，有被告所屬建設局
南建字第一三四六三號建築物使用許可證及南工更字第五九三一號變更使用執照存根
影本附於原處分卷及原告所提台南市政府商聯字第○○○五一八八三號營利事業登記
證可稽。又被告所屬公共安全查報聯合小組於八十五年十月二十二日、八十六年十一
月二十五日及八十七年四月二十一日前往檢查系爭建築物，發現原告未經申請核准領
得變更使用執照，即於該建築物一至二樓經營女子全身醫療，備有美容床、淋浴設備
、烤箱及按摩浴缸乙節，亦有被告所屬公共安全聯合稽查違規商業活動現場紀錄表影
本三件附於原處分卷可佐。依上列八十七年四月二十一日紀錄表記載，系爭建築物「
一－二樓經營女子全身醫療，備有：美容床、淋浴設備、烤箱、按摩浴缸」，與系爭
建築物一樓使用執照用途為「舞蹈補習班」、二樓為「住宅」者不符。而原告八十七
年四月二十一日受檢時之上開美容床、淋浴、烤箱、按摩浴缸等設備，顯係構成其所
經營女子全身醫療業務之整體配備，且為原告收取對價提供予顧客使用者。又原告既
備用淋浴、按摩浴缸及烤箱之蒸烤設備（三溫暖）等供顧客使用並收取對價，核屬「
理髮聽歌唱及浴室業管理規則」所稱「浴室業」，亦有台灣省政府建設廳八十七年
三月二十一日八七建三字第四九六九五一號、八十七年六月四日八七建三字第四九八
一三七號函影本附於原處分卷可憑。是原告未經領得變更使用執照而變更使用系爭建
築物之事實甚為明確。原告前開所辯委無可採。從而被告依首揭規定裁處原告罰鍰新
台幣六萬元並勒令停止使用，核無違誤，一再訴願決定遞予維持，俱無不合。原告仍
執前詞聲明撤銷，非有理由，應予駁回。
據上論結，本件原告之訴為無理由，爰依行政訴訟法第二十六條後段，判決如主文。
中    華    民    國     八十九      年      五      月     二十六      日
                    行 政 法 院 第 五 庭
                                審 判 長 評  事      廖  政  雄
                                         評  事      趙  永  康
                                         評  事      沈  水  元
                                         評  事      林  清  祥
                                         評  事      姜  仁  脩
右  正  本  證  明  與  原  本  無  異
                                         法院書記官  陳  佩  玲
中    華    民    國     八十九      年      五      月     二十九      日


司法院資訊處製作；財團法人民間司法改革基金會備份。
